臺灣高雄地方法院民事判決　九十三年家訴字第一四四號
　　原　　　告　乙○○
　　訴訟代理人　彭大勇律師
　　被　　　告　丙○○
右當事人間請求確認婚姻不成立事件，本院於民國九十三年十月十八日言詞辯論終結
，判決如左：
    主    文
確認原告與被告間民國八十二年十一月二十一日之婚姻關係不成立。
訴訟費用由被告負擔。
    事實及理由
一、本件原告起訴主張：兩造於民國八十一年間相識，成為男女朋友後，於八十二年
    十月十二日生下長女郭昭鈴，為了給長女一個名份，兩造即於八十二年十一月二
    十一日，在未有任何公開儀式，亦無宴請親友之情況下，逕於空白結婚證書上簽
    章，並於八十二年十二月二十四日，持該份結婚證書赴戶政機關辦理結婚登記，
    故兩造之婚姻即因無舉行公開儀式，而不符合民法第九百八十二條之規定，為此
    請求判決確認兩造間婚姻關係不成立等語。
二、被告則以：兩造雖未於八十二年十一月二十一日舉行結婚典禮，嗣後亦無辦理喜
    宴，惟其與原告已辦理戶籍登記十二年了，且原告之父郭永銘死亡時，在訃文上
    ，原告及被告同列為孝男及孝媳，足見兩造間確有結婚等語置辯。
三、按結婚，應有公開儀式及二人以上之證人，經依戶籍法為結婚之登記者，推定其
    已結婚，民法第九百八十二條定有明文，又所謂結婚應有公開之儀式，指結婚之
    當事人應行定式之禮儀，使不特定人得以共聞共見認識其為結婚者而言，又依戶
    籍法為結婚之登記者，既為「推定」自得以反證推翻之，另婚姻無效之訴與婚姻
    不成立之訴不同，兩造未依民法第九百八十二條第一項規定舉行公開儀式，亦即
    無結婚之事實，僅在戶籍上為結婚之登記，而有婚姻之形式，核此情形係屬婚姻
    不成立，與結婚而不具備民法第九百八十二條第一項之方式應為無效者不同，最
    高法院五十一年度台上字第五五一號、八十四年度台上字第八二九號、七十八年
    度台上字第二○一三號亦分別著有判例、判決可資參照。
四、經查，本件原告主張兩造曾赴戶政機關辦理結婚登記，惟並未舉行結婚之公開儀
    式之事實，業據其提出與所述相符之戶籍謄本、結婚證書影本各乙份為證，並據
    證人即原告之母甲○○○到庭證稱：「（問：當初是否有迎娶被告？）沒有，因
    為當初是兩造互相喜歡，因為兩造有親戚關係，但是後來小孩出生了，我們有辦
    理訂婚，並且送餅，但是沒有辦理喜宴請客。」、「（問：小孩都已經出生了，
    為何沒有結婚？）小孩出生了，兩造才去辦理訂婚，本來是要請客，但是被告的
    姐姐說不用請客」、「（問：訂婚當天媒人是否在場？）沒有，隔了好幾天我與
    兒子去媒人家找她，要她在結婚證書上簽名、蓋章，訂婚當天只有兩造、我及被
　　告的姐姐在場」等語綦詳，被告對此亦不爭執，足證兩造僅有訂婚，並未舉行結
　　婚之法定公開儀式。
    被告雖主張原告之父郭永銘死亡時，在訃文上，原告及被告同列為孝男及孝媳，
    足見兩造間確有結婚云云，惟兩造是否有結婚，應就兩造有無舉行公開儀式及二
    人以上之證人等要件為認定，不因上開訃文上將被告列為媳婦，即認兩造間有婚
    姻關係存在，故被告主張原告之父郭永銘死亡時，原告之家人有將伊以媳婦之身
    分列名於訃文上，足見兩造有結婚云云，不值為取。從而，原告主張兩造之婚姻
    並無舉行任何之公開儀式，堪信為真實。是以兩造雖於八十二年十二月二十四日
    持結婚證書向戶政機關申請為結婚登記，依法而得推定其等業已結婚，惟兩造結
    婚並未舉行公開之禮儀使他人得以共見共聞，已如上述，故其等已結婚之推定自
    因此而經推翻。是兩造既未依民法第九百八十二條第一項規定舉行公開儀式，亦
    即無結婚之事實，其等僅在戶籍上為結婚之登記而有婚姻之形式，核此情形即屬
    婚姻不成立，而兩造於戶籍資料上因有上開記事，其等即有被認定業已合法結婚
    之危險，原告自有即受確認判決之法律上利益，從而本件原告據以提起本訴，請
    求確認兩造間之婚姻關係不成立，依法洵屬正當，自應予以准許。
五、據上論結，本件原告之訴為有理由，依民事訴訟法第七十八條，判決如主文。
中　　　華　　　民　　　國　　九十三　　年　　　十　　　月　　二十九　　日
                              臺灣高雄地方法院家事法庭
~B法　　　官　郭佳瑛
右為正本係照原本作成。
如對本判決上訴，須於判決送達後廿日內向本院提出上訴狀並表明上訴理由，如於宣
示後送達前提起上訴者須於送達後十日內補提上訴理由書（須附繕本）。
中　　　華　　　民　　　國　　九十三　　年　　　十　　　月　　二十九　　日
~B法院書記官　陳惠玲
